【裁判字號】    97,簡,781
【裁判日期】    980410
【裁判案由】    就業服務法
【裁判全文】
臺北高等行政法院判決
                                       97年度簡字第781號
原      告  甲○○
訴訟代理人  楊政雄  律師
被      告  桃園縣政府
代  表  人  乙○○縣長）住同.
上列當事人間因就業服務法事件，原告不服行政院勞工委員會中
華民國97年9 月26日勞訴字第0970012933號訴願決定，提起行政
訴訟。本院判決如下：
    主  文
原告之訴駁回。
訴訟費用由原告負擔。
    事  實
一、事實概要：原告非法容留逾期停留之奈及利亞籍外國人OKAF
    OR BOMIFACE OSSY君（以下簡稱：O 君，護照號碼：A00000
    00），在其立案申請尚未通過之中壢市私立威尼斯美語短期
    補習班（地址：桃園縣中壢市○○○路60號），從事教學工
    作，案經桃園縣政府教育處、勞動及人力資源處及警察局民
    國於97年1 月9 日進行補習班公共安全聯合稽查時當場查獲
    ，該局將全案移由原處分機關桃園縣政府核處，該府以審查
    屬實，依就業服務法第44條及第63條第1 項規定，以97年4
    月2 日府勞外字第0970102345號裁處書處原告罰鍰新台幣（
    下同）15萬元。原告不服，向行政院勞工委員會提起訴願，
    亦遭駁回，遂提起行政訴訟。
二、兩造聲明：
  (一)原告聲明：訴願決定及原處分均撤銷。
  (二)被告聲明：原告之訴駁回。
三、兩造之爭點：原告於僱用外籍人員０君時，是否未盡注意義
    務？
  (一)原告主張之理由：
  1.按「雇主聘僱外國人工作，應檢具有關文件，向中央主管機
    關申請許可。但有下列情形之一，不須申請許可：…二、外
    國人與在中華民國境內設有戶籍之國民結婚，且獲准居留者
    。」，就業服務法第48條第1 項第2 款著有規定；又行政院
    勞工委員會97年6 月3 日勞職管字第0970509294號函釋明：
    「有關就業服務法第48條第1 項但書規定，與在中華民國境
    內設有戶籍之國民結婚，且獲准居留者之適用原則：一、依
    本法第43條規定，除本法另有規定外，外國人未經雇主申請
    許可，不得在我國境內工作。又依本法第48條第1 項但書規
    定，與在我國境內設有戶籍之國民結婚，且獲准居留者（以
    下簡稱外籍配偶），不須申請許可，即可在我國境內工作。
    二、考量外籍配偶原經獲准居留，嗣因故於居留期限屆滿未
    申請居留延期，以致逾期居留者，其外籍配偶身分自始並未
    改變，又基於信賴保護原則及人道立場考量，外籍配偶於離
    婚或我國籍配偶死亡後，其外僑居留證並非當然失效，須經
    主管機關撤銷、廢止或因期限屆滿始失其效力，故外籍配偶
    有上述情事者，仍有本法第48條第1 項但書規定之適用。三
    、依上所述，外籍配偶無須申請許可即可在我國境內工作，
    應包括下列各款情形之一者：（一）婚姻關係存續中，且居
    留期限尚未屆滿。（二）婚姻關係存續中，於居留期限屆滿
    ，未向入出國及移民機關申請居留延期，而於逾期居留期間
    從事工作。（三）因離婚或我國籍配偶死亡致婚姻關係消滅
    ，原居留許可在未經廢止、撤銷或因期限屆滿而失其效力。
    」等語明確，依上揭函釋說明，奈及利亞籍之O 君如與訴外
    人邱莉婷具有合法婚姻關係，O 君無須申請許可即可在我國
    境內工作。
  2.在試教期間，O 君與邱莉婷始終表現出其2 人已結婚之外觀
    ，甚至邱莉婷在97年5 月1 日尚出具承諾書載明：「…面試
    時本人之外籍配偶確實攜帶並出示護照及居留證彩色影本提
    供威尼斯補習班備查…」等語明確，因此原告在主觀上始終
    認為O 君是屬於無須申請許可即可在我國境內工作之外籍配
    偶，亦即原告在本件係遭O 君持偽造證件及其與邱莉婷等2
    人所欺騙，實無違反就業服務法相關規定之故意可言。
  3.另按「違反行政法上義務之行為非出於故意或過失者，不予
    處罰。」行政罰法第7 條第1 項定有明文，其立法理由謂：
    「一、現代國家基於『有責任始有處罰』之原則，對於違反
    行政法上義務之處罰，應以行為人主觀上有可非難性及可歸
    責性為前提，如行為人主觀上並非出於故意或過失情形，應
    無可非難性及可歸責性，故第一項明定不予處罰。」、「三
    、現代民主法治國家對於行為人違反行政法上義務欲加以處
    罰時，應由國家負證明行為人有故意或過失之舉證責任，方
    為保障人權之進步立法。」準此，非故意違反行政法上義務
    者，除非行政機關能舉證證明行為人具備過失之責任要件，
    否則不能加以處罰。關於過失之定義，刑法第14條規定：「
    行為人雖非故意。但按其情節應注意，並能注意，而不注意
    者，為過失。行為人對於構成犯罪之事實，雖預見其能發生
    而確信其不發生者，以過失論。」自可類推適用於行政罰法
    。又行政罰法關於過失之規定，有「重大過失」及「過失」
    之區別，其注意之標準，行政罰法既無明文，自應參酌民法
    有關行為人過失注意義務標準之理論，以求衡平。查就業服
    務法以增進社會經濟發展保障國民就業機會為目的，對違反
    規定者課以行政罰，其處罰規定特別注重行為人本身主觀注
    意義務之違反，解釋上其注意義務之標準，應採「具體輕過
    失」之標準，即對欠缺「與處理自己事務同一注意義務」者
    ，始加以處罰；雇主既未因該法單方面享受利益，亦不應課
    以最高標準之注意義務（即抽象輕過失責任，指欠缺善良管
    理人注意義務之標準）。又行政機關對於欠缺上開注意義務
    者應負舉證責任，前述立法理由已揭櫫甚明。…原告對Ｔ君
    假冒阮氏慶玲身分受僱，確不知情，且因Ｔ君業已提出幾可
    亂真之雙證件正本應徵工作，原告之受僱人乙並已電話查詢
    僱用此類依親配偶工作之合法性等相關問題，又已依規定辦
    理勞健保，均未能查出證件偽造之事實，揆諸前揭說明，原
    告顯已盡具體過失之注意義務。查相關法令並未規定僱用人
    應命此類受僱人再提出在台依親之戶籍證明文件，被告以原
    告未進一步要求Ｔ君提示上此一證明，即遽認原告應負過失
    責任，核與前述過失之認定標準尚有不符，此外，被告對原
    告之過失責任亦未盡其舉證義務，原處分遽處原告150,000
    元罰鍰，自難謂合法，有台中高等行政法院96年簡字第319
    號判決理由可參。本件依上開邱莉婷所提承諾書可知，邱莉
    婷係與O 君共同前來面試，並表示二人有合法婚姻關係，且
    當時原告方面已經查驗O 君提供證件之影本，實已盡與處理
    自己事務同一之注意義務，依上揭台中高等行政法院判決意
    旨，原告在本件應無過失責任。惟原處分及訴願決定均未注
    意及此，僅以原告並未確認O 均是否具備「與我國設有戶籍
    之國民結婚」及「取得合法居留」等要件即容留O 君從事工
    作，已違反就業服務法第44條、第63條等規定，顯係課以原
    告過高之義務，而與上揭法律見解不合。
  (二)被告主張之理由：
  1.外籍配偶應徵工作，雖無須申請許可即可在華工作，惟按行
    政院勞工委員會93年8 月11日勞職外字第0930034960號函釋
    ：「…如係外籍配偶應徵工作，雖依前開說明無須申請許可
    ，即可在華工作，惟仍應具備『與我國設有戶籍之國民結婚
    』及『取得合法居留』之要件，故若雇主對前來應徵之外國
    人除已比對過其所持居留證上之照片及所載資料外，再由其
    出示或繳交之證件資料（例如：依親之戶籍資料等）核對後
    ，仍確信該外國人係獲准居留之外籍配偶而聘僱者，似已盡
    其注意義務，得免其疏失之責。…」依內政部警政署外僑出
    入境資料處理系統之查詢資料，O 君係於91年7 月8 日以停
    留(60 天) 簽證入境，來台目的為「業務」，期滿未出境，
    即屬逾期停留，是O 君並未取得合法居留。
  2.原告事後要求邱莉婷提供其與O 君之結婚證書或宴客照片等
    資料時，邱莉婷向原告表示其並未與O 君結婚，宴客只是「
    訂婚派對」，所以也沒有結婚證書。基上，O 君並非取得合
    法居留身分之人，亦未與在中華民國境內設有戶籍之國民結
    婚，即與就業服務法第48條第1 項第2 款規定之要件不合。
  3.依原告受任人賴君芳於97年1 月9 日警方調查筆錄及97年1
    月24日本府談話紀錄，皆陳稱僅查驗O 君居留證及護照彩色
    影本，未待O 君出示正本並予以查驗，或逕向發證機關查詢
    該護照及居留證之真實性，即容許O 君於自己開設之補習班
    內從事教學工作，顯有應注意能注意而未予注意之過失，尚
    難謂已善盡與處理自己同一之注意義務，原告仍不能逕予免
    責。
  4.綜上，原告違法事實洵堪認定。本件行政院勞工委員會97年
    10 月8日勞訴字第0970012933號函訴願決定暨原處分並無違
    法或不當，應予維持。
    理  由
一、程序部分：本件訴訟標的之價額在20萬元以下，依行政訴訟
    法第229 條第2 項、第1 項第2 款規定及司法院92年9 月17
    日院台廳行一字第23681 號令，應適用簡易程序，本院並依
    同法第233 條第1 項規定，不經言詞辯論，逕行裁判。
二、按就業服務法第43條規定：「除本法另有規定外，外國人未
    經雇主申請許可，不得在中華民國境內工作。」第44條規定
    ：「任何人不得非法容留外國人從事工作。」第48條第1 項
    規定：「雇主聘僱外國人工作，應檢具有關文件，向中央主
    管機關申請許可。但有下列情形之一，不須申請許可：…二
    、外國人與在中華民國境內設有戶籍之國民結婚，且獲准居
    留者。」同法第63條第1 項規定：「違反第44條或第57條第
    1 款…規定者，處新臺幣15萬元以上75萬元以下罰鍰。…」
    。次按行政院勞工委員會91年9 月11日勞職外字第09102056
    55號函釋：「查就業服務法第44條規定任何人不得非法容留
    外國人從事工作。係指自然人或法人與外國人間雖無聘僱關
    係，但有未依本法及相關法令規定申請許可，即容許外國人
    停留於某處所為其從事勞務提供或工作事實之行為而言…」
    行政院勞工委員會95年10月12日勞職規字第0950506531號函
    釋：「依法立案之短期補習班為招募外國語文教師而進行『
    甄選』時，無論有無學員（生）在場，現場應符合以下要件
    ；一應有補習班之負責人或班主任在場評審。二．．．短期
    補習班未經許可即安排外國人先予試用、試教或從事臨時性
    演說、示範教學及指導等行為，因有勞務提供或工作事實之
    教學行為，已違反就業服務法規定。」。另按行政院勞工委
    員會93年8 月11日勞職外字第0930034960號函釋：「…如係
    外籍配偶應徵工作，雖依前開說明無須申請許可，即可在華
    工作，惟仍應具備『與我國設有戶籍之國民結婚』及『取得
    合法居留』之要件，故若雇主對前來應徵之外國人除已比對
    過其所持居留證上之照片及所載資料外，再由其出示或繳交
    之證件資料（例如：依親之戶籍資料等）核對後，仍確信該
    外國人係獲准居留之外籍配偶而聘僱者，似已盡其注意義務
    ，得免其疏失之責。…」，上開各行政院勞工委員會各函釋
    均與立法目的及規範精神無違，合於經驗及證據法則，自得
    為本件認事用法準則。
三、查原告就奈及利亞籍０君於其經營之中壢市私立威尼斯美語
    短期補習班中壢分校從事語言教學工作，經桃園縣政府警察
    局等查獲之事實，固不否認，惟主張該外國人係本國人邱莉
    婷之配偶，並提示MICHEAL BROWN 彩色護照、居留證影本等
    件，故無須再申請工作許可，其已善盡查證之責，且０君係
    在試用期間，尚未簽約云云，惟查：原告開設之補習班中壢
    分校班主任賴君芳，於97年1 月10日供稱：「（問：請問你
    何時開始僱用該外僑教授美語？）大約是去（96）年7 月中
    ，一直到現在。」「（問：請問你們的支薪方式？）以鐘點
    費的方式計算，1 小時在新台幣500 元左右。以現金支付（
    一次大約支付1000元）。」「（問：你們大概支付該外僑幾
    次薪資？）大約5 次。」「（問：大約多久支付一次？）不
    確定時間，我們有說明會時，會再請他來上課，大約上2 、
    3 次課後，再支付薪資。」「（問：你們僱用時由誰負責面
    試，方式如何？）由教務人員負責面試，我們有要求外僑提
    供相關證件，然後進行試教，確定錄用才會進行簽約。」「
    （問：有無人仲介該外僑向你們公司應徵工作？）沒有，是
    該外僑自行來找我們應徵工作。」「（問：你們是否有保留
    該外僑應徵時所提供證件？）有，該外僑當初應徵時，有提
    供護照影本給我們查驗，我有提供給警方。」等語；外國人
    ０供述：「（問：你於何時入境？持何種簽證？）我於2002
    年7 月入境，我持停留簽證。」「（問：你於何時至中壢市
    ○○○路60號【威爾斯美語中心】應徵工作？）我大約是去
    年（96）年11月開始的，我不大清楚幾月，我不大會記日子
    。」「（問：你於威爾斯美語中心工作多久？）我大約兼職
    幾個月，因為應徵過程中，準備文件拖了很久。」「（問：
    準備什麼樣的文件？）準備一些證明我可以交英文，我從電
    腦上下載MICHEAL BROWN 的護照影本，再向補習班申請應徵
    ，我是為了想工作養家才這麼做，我跟台灣女子邱莉婷在一
    起並生了一個小孩。」「（問：依據中壢市○○○路60號【
    威爾斯美語中心】班主任賴君芳筆錄供稱，你應徵工作時，
    你持MICHEAL BROWN 的護照影本向補習班應徵，是否正確？
    ）是的，沒有錯。」「（問：你如何知道這家補習班？）我
    在網路上看到他們在徵人。」另據卷附談話紀錄，賴君芳君
    稱略：「（問：本府教育處、勞動處及外事警察於97年1 月
    9 日20時30分許在貴校查獲奈及利亞籍OKAFORBOMIFACEOSSY
    君在教室內從事教學工作是否屬實？）是，但是在從事試教
    ，且應徵時告訴我們他是英國籍，名叫MICHEA LBROW N 。
    」「（問：O 君應徵時，貴補習班是否有查驗他的證件？）
    有，有查驗居留證、護照，都為彩色影本，O 君表示正本在
    辦理其他的申請，故無法提供，但我們有要求他補正本，補
    正本後才會正式與他簽約聘僱，也因此直到縣府人員前來稽
    查才知道他是拿假造的文件向我們應徵。」「（問：貴補習
    班何時開始聘僱O 君？薪資如何給付？）從未聘僱，還未簽
    約。O 君從去年（96年）7 月陸陸續續到補習班試教約5次
    。因是試教所以只有給車馬費新台幣300 至500 元。」「（
    問：為何未幫O 君申請工作許可？）因O 君來應徵時表示是
    依親居留，應徵時台灣籍太太（邱莉婷）及小孩陪同前來，
    所以不疑有他。」「（問：您表示O 君被查獲時是在試教甄
    選，甄選是否有負責人或班主任在場？有無甄選評審資料？
    是否在明顯處張貼甄選公告？）有班主任代理人曾培瑜君在
    場，但查察人員稽查時她正好在樓下接電話所以不在教室內
    ，有試教評分表，沒有張貼甄選公告，因不知此規定。」等
    語，有桃園縣警察局調查筆錄附卷可稽（見被告答辯狀證2
    ）。互核二者供述，即明原告中壢分校主任賴君芳以鐘點費
    每小時500 元左右之代價支付０君。嗣賴君芳於97年1 月24
    日在桃園縣政府勞動及人力資源處外勞服務科詢問時，翻異
    前詞改稱０君係從事試教，否認聘僱０君，惟本件查獲外國
    人０君教學時，因原告及班主任並不在場等，顯見不符合「
    甄選」要件，依前揭行政院勞委會函釋意旨「未經許可即安
    排外國人先予試用、試教或從事臨時性演說、示範教學及指
    導等行為，因有勞務提供或工作事實之教學行為，已違反就
    業服務法規定。」，且本件係係經警方當場查獲，原告非法
    容留逾期停留之外國人０君從事教學工作之事實，洵堪認定
    。
四、查聘僱或容留外籍配偶工作之情形，由於外籍配偶在歸化取
    得我國國籍前，仍係外國人，本應依法取得許可，惟行政院
    勞工委員會為考量其生計酌予放寬；依行為時就業服務法第
    48條明文規定不須申請許可即可工作之外國人，應同時具備
    「與在中華民國境內設有戶籍之國民結婚」及「獲准居留」
    之要件。換言之，雇主於聘僱或容留此類外國人時，雖不負
    有向主管機關申請許可之義務，但仍負有查證該外國人是否
    具備前開要件之義務，否則即屬違反此項公法上之義務，依
    行政罰法第7 條第1 項之規定，縱非故意仍屬過失，而得予
    處罰。是原告主張本件外國人０君與邱莉婷自稱有合法婚姻
    關係，致其誤認０君為外籍配偶，縱屬實情，原告仍應查證
    O 君在我國獲准居留提出證明，此為法規所明定並為原告所
    主張之行政院勞工委員會97年6 月3 日勞職管字第09705092
    94號函釋所載明，原告事實上亦已要求０君提出身分資料，
    故原告明知有此規定；依內政部警政署外僑出入境資料處理
    系統之查詢資料，O 君係於91年7 月8 日以停留（60天）簽
    證入境，來台目的為「業務」，期滿未出境，即屬逾期停留
    ，是O 君並未取得合法居留；本件原告既明知應查明０君身
    分，倘查核其護照、居留證正本，核對其上照片，或向發照
    主管機關查證，當能發現０君之居留證已經逾期失效，非合
    法居留，即與就業服務法第48條第1 項規定之要件不合；觀
    諸O 君在臺灣簽署之文件資料均係簽署本名，而無偽造文書
    之情況，此參臺灣桃園地方法院檢察署97年度偵字第2388號
    不起訴處分書內容可知，則其簽名自應與其所持MICHEAL
    BROWN 彩色護照之名字有明顯之不同，原告本應負有查證之
    義務，但卻未經查證，逕予聘僱非許可就業之外國人０君，
    按其情節，仍屬應注意，能注意而不注意，自有過失；末查
    ，原告應徵O 君時，僅查驗O 君提供之護照及居留證彩色影
    本，未等待O 君出示護照及居留證正本並予以查驗，或逕向
    發證機關查詢該護照及居留證之真實性，即容許O 君於自己
    開設之補習班內從事教學工作，尚難謂已善盡與處理自己事
    務同一之注意義務，應有過失。綜上，原告有過失可以認定
    ，，自應承受行政罰之責任。
五、依前所述，本件原告未查明外國人O 君之簽名與護照上簽名
    完全不同，難謂原告已盡與處理自己事務相同之注意義務。
    而原告所舉台中高等行政法院96年簡字第319 號判決，該判
    決事實與本件有間，該判決認定係外國人T 君拿出幾可亂真
    之偽造雙證件「正本」應徵工作，且該偽造之雙證件正本該
    幾可亂真，已超出肉眼可辨識之程度，故可認為雇主已盡查
    證之義務；但本件外國人０君僅拿出彩色護照影本應徵，原
    告即予以錄用，讓O 君從事試教工作，自難援引而認原告已
    盡查證義務，上開判決無從為原告有利之認定。
六、綜上所述，本件原告僅以O 君提供之證件影本，率予認為０
    君是外籍配偶且合法居留，而未盡任何查證是否依親居留或
    有合法婚姻關係存在，自難認認原告已經盡與處理自己事務
    同一注意義務，本件亦無課與原告過高之注意義務之情。又
    按就業服務法第63條第1 項規定：「違反第44條或第57條第
    1 款…規定者，處新臺幣15萬元以上75萬元以下罰鍰。…」
    ，則被告處原告法定最低數額15萬元，其裁罰並無不妥或違
    比例原則，原告此部分亦無理由。
七、從而，原處分於法並無違誤，訴願決定遞予維持，均無不合
    ，原告訴請撤銷，為無理由，應予駁回。
據上論結，本件原告之訴為無理由，爰依行政訴訟法第98條第1
項前段、第233條第1項，判決如主文。
中    華    民    國    98    年     4   月     10    日
               臺北高等行政法院第四庭法  官   林  妙  黛
上為正本係照原本作成。
本件以訴訟事件所涉及之法律見解具有原則性者為限，始得於本
判決送達後20日內向本院提出上訴狀並表明上訴理由，如已於本
判決宣示後送達前提起上訴者，應於判決送達後20日內補具上訴
理由（均按他造人數附繕本），且經最高行政法院許可後方得上
訴。
中    華    民    國    98    年     4    月    10    日
                                      書記官  蔡  逸  萱


司法院資訊處製作；財團法人民間司法改革基金會備份。
